【裁判字號】    98,訴,255
【裁判日期】    980804
【裁判案由】    返還保證金
【裁判全文】
臺灣新竹地方法院民事判決               98年度訴字第255號
原      告  甲○○
                        4樓
訴訟代理人  丙○○
被      告  再興育樂開發股份有限公司
法定代理人  乙○○
訴訟代理人  黃文玲律師
上列當事人間返還保證金事件，本院於民國98年7月21日辯論終
結，判決如下：
    主  文
原告之訴駁回。
訴訟費用由原告負擔。
    事  實
壹、原告起訴主張：
一、訴外人陳英信於民國77年4月9日繳交入會保證金新臺幣 (
    下同)1,200,000 元，成為被告所有再興楊梅高爾夫球場第
    0498號個人會員，並取得會員權。陳英信復於97年6月30日
    將前開會員權讓與原告，原告並向被告辦妥會員登記轉讓及
    繳交轉讓手續費27,391元。嗣原告於98年2月3日依再興高爾
    夫俱樂部會員入會規章第9條規定向被告申請退出會員，並
    請求被告於98年2月28日前返還入會保證金1,200,000元。上
    開規章第9條規定「會員應俟本球場開幕三年後，始得退會
    。退會時應扣保證金20%作補償金，補償本公司所支營運經
    費。如有其它簽帳，並予扣抵後，無息退還餘額保證金。」
    ，惟有關「退會時應扣保證金20%作補償金，補償本公司所
    支營運經費。」部分，與同規章第7條「會員不負盈虧之責
    。」及民法第247條之1、消費者保護法第11條、第12條規定
    有違，對原告顯非公平，應屬無效。被告應於98年2月28日
    前無息退還原告上開陳英信已繳交之入會保證金1,200,000
    元。詎屆期原告屢次催討，被告均置之不理。
二、原告受讓之會員權包含入會保證金返還請求權，此由入會規
    章第4條後段「繳清入會保證金，便取得會員資格」即可知
    會員權轉讓時，包含入會保證金轉讓。另依行政院消保會所
    擬高爾夫球場（會員經營型）招募會員定型化契約書第5條
    、第11條之規定，亦足知會員權轉讓時，包含入會金權利及
    保證金權利轉讓。入會保證金返還請求權實為會員權之從權
    利，陳英信既將主權利之會員權讓與原告，其從權利之入會
    保證金返還請求權，依民法第295 條亦隨同移轉於原告。否
    則，倘如被告所言，會員權證轉讓不包含入會保證金權利之
    轉讓，則陳英信獨留系爭入會保證金而無擔保之債權，殊難
    想像。
三、被告辯稱系爭入會保證金之性質即為入會金，依當事人間特
    約及民法第294條第1項第2款、第2項規定，不得讓與云云，
    惟查，被告與陳英信間之入會規章已明訂入會時繳交之金額
    為「入會保證金」，並非入會金，自不得捨契約文字而為曲
    解。另被告交付陳英信之再興楊梅高爾夫球場「入會保證金
    」收據，雖明文記載入會保證金不得轉讓或質押等情事，然
    依入會規章第8條規定：「會員權之轉讓，應俟本球場開幕
    滿六個月，並申請本公司同意後，始得為之，本公司另酌收
    手續費。」，被告於97年6月30日提供制式格式，供原告及
    陳英信簽訂會員轉讓同意書，原告並繳交手續費27,391元。
    即可認被告亦同意陳英信會員權之轉讓。而陳英信會員權之
    轉讓應包含入會保證金之轉讓，已如前述，自應認原告得本
    於受讓之會員權請求返還入會保證金。
四、原告自陳英信處受讓會員權時，雖僅支付590,000元之對價
    ，惟市場上眾多金融機構以其應收帳款金額之二到三成出賣
    其全部債權與資產管理顧問公司並通知債務人，資產管理顧
    問公司受讓全部債權，得對債務人為主張。同理，原告雖以
    較低之價格受讓會員權，惟仍得受讓陳英信包含入會保證金
    在內之全部會員權利。
五、被告另提出時效抗辯並以情事變更，應依民法第227條之2請
    求減少給付云云。惟查原告於97年5月間自陳英信處受讓系
    爭會員權時，始知悉系爭入會保證金之存在。是原告本於受
    讓會員身份關係申請退出會籍期間屆滿後，請求返還系爭入
    會保證金，應無民法第125條之適用。縱認入會保證金返還
    請求權有民法第125條之適用，亦應自原告提出退出會員申
    請期間翌日起算，故本件並無何罹於時效之情事。另被告已
    保管系爭入會保證金多年，受有收取利息之利益，自不受市
    價波動影響，自無所謂情事變更得以減少給付之適用。
六、並聲明：被告應給付原告1,200,000元，及自98年3月1日起
    至清償日止，按週年利率百分之5計算之利息。
貳、被告答辯略以：
一、本件原告所受讓之標的僅係會員權，未及於入會保證金：
    原告與陳英信所簽訂之高爾夫會員權證轉讓契約書，僅提及
    系爭會員權轉讓事宜，對入會保證金權利事項隻字未提。再
    者，原告向被告提出之會員權轉讓同意書亦未提及保證金權
    利之移轉。以原告與陳英信間之會員權轉讓契約買賣價金為
    590,000元，倘原告果有受讓系爭入會保證金，則其買賣價
    金應高於系爭入會保證金1,200,000元，始符合經驗法則。
    本件原告與陳英信間僅轉讓會員權，入會金保證金返還請求
    權並未隨同讓與，應堪認定。原告依據「再興高爾夫俱樂部
    會員入會規章」第9條約定請求被告退還入會保證金，被告
    除否認原告受讓入會保證金債權外，並否認上開入會規章之
    真正，原告請求，自乏依據。
二、縱使原告有自原始會員陳英信處受讓入會保證金權利，原告
    亦明知入會保證金係被告與原始會員特約不得轉讓之標的，
    此由再興楊梅高爾夫球場入會保證金收據已記載入會保證金
    不得轉讓或質押，即可知之。依民法第294條第1項第2款及
    第2項規定，入會保證金之轉讓，對被告不生效力。
三、入會保證金實為入會金，係原始會員永久使用球場之代價，
    不得轉讓或質押。被告球場開發時，因宥於財政部78年2月
    22日台財稅第000000000號有關「採會員制方式經營銷售貨
    物或勞務者，其向會員收取之會員入會費，係提供會員入會
    權利，並提供設備供會員使用之代價，屬銷售勞務之收入，
    應依法課徵營業稅，惟其屬保証金性質，於會員退會時應即
    退還者，尚非銷售勞務之收入，應免徵營業稅。」之函示，
    及財政部79年6月4日台財稅字第790661303號「高爾夫球場
    俱樂部係屬娛樂業，在籌備中或興建中，即向會員銷售會員
    証，收取不退還之入會費或保証金，係預收收費額之營業行
    為，應於收款時開立統一發票課徵營業稅及娛樂稅。高爾夫
    球場向會員收取入會費或保証金，如於契約訂定屆滿一定期
    間退會者，准予退還，未屆滿一定期間退會者，不予退還之
    情形，均應於收款時開立統一發票，課徵營業稅及娛樂稅，
    迨屆滿一定期限實際發生退會而退還入會費或保証金時，准
    予檢附有關文件向主管稽徵機關申請核實退還已納稅款。」
    之函示，為避免入會費要課稅，乃將入會費寫為保證金，該
    保證金係會員永久使用球場之對價，性質上不得讓與。此由
    陳英信親簽之再興高爾夫俱樂部會員資料卡入會金額欄亦載
    明1,200,000元係入會費即可知悉。
四、本件高爾夫球會員契約之性質屬繼續性之契約關係，原告雖
    於98年2月3日提出退出會員申請書，表明退會即終止會員合
    約之意思表示，兩造間之會員合約自原告終止意思表示到達
    被告之日向後失其效力，惟契約之終止並未準用民法第258
    條回復原狀之規定，是並無法使已完成之契約歸於消滅之效
    力。而被告於原告終止契約前，均提供球場供會員打球，核
    諸被告所提出之高爾夫球場擊球收費標準，被告對於非會員
    平日果嶺費需1,400元，假日需2,135元，然會員之果嶺費不
    分平日或假日均為330元，倘以1星期分別平日、假日各打球
    1次計算，會員每星期少付2,875元，1年即可省149,500元。
    以陳英信自83年間可使用球場打球迄今15年計算，即可省下
    2,242,500 元，遑論會員可以隨時打球。故以陳英信所繳交
    之金錢乃被告預收之營業收入為準，就被告已履行之契約，
    陳英信及原告所享有之權利價值，已超過其所繳納之入會保
    証金數額，亦即被告所預收之營業收入均已實現而無殘值存
    在，故原告請求返還訴外人陳英信所繳納之入會保證金，於
    法無據。
五、陳英信入會期間為77年4月9日，至92年4月9日已逾15年，期
    間均未曾行使系爭入會保證金返還請求權，依民法第125條
    之規定自屬罹於時效而消滅。原告自陳英信處受讓系爭入會
    保證金返還請求權，依民法第299條第1項，被告可對原告主
    張請求權已罹於時效而消滅，並拒絕給付。另原告與陳英信
    間之系爭會員權轉讓契約價金為590,000元，而原告自取得
    系爭會員權後不到1年之期間，即以退會為手段，請求被告
    退還1,200,000元之入會保證金，圖以賺取610,000元之不當
    差價，對被告實屬顯失公平。爰依民法第227條之2規定，並
    參酌最高法院93年度台上字第2503號判決意旨，請求減少給
    付。
六、答辯聲明：原告之訴駁回。如受不利之判決，願供擔保請准
    宣告免予假執行。
、兩造不爭執事項：
一、陳英信於77年4月9日繳交入會保證金1,200,000元，成為被
    告所有再興楊梅高爾夫球場第0498號個人會員。
二、陳英信於97年6月30日以590,000元對價，將會員權證讓與原
    告。
三、原告向被告辦妥會員轉讓登記並繳交轉讓手續費27,391元，
    是原告已通知被告前開債權讓與之行為。
四、原告於98年2月3日向被告申請退出會員。
肆、本件爭點整理：
一、原證4之再興高爾夫俱樂部會員之入會規章是否為真正？被
    告所提與陳英信簽署之「再興高爾夫球俱樂部會員規章」是
    否為真正？
二、入會保證金得否讓與？原告受讓會員權是否一併受讓入會保
    證金之相關權利？
三、原告得否依原證4規章第9條約定訴請返還入會保證金？被告
    以陳英信簽署之再興高爾夫球俱樂部會員規章主張退會時退
    還保證金之權利專屬原始會員，有無理由？若原告有權請求
    ，是否已罹於時效或因情事變更而須減少給付？
伍、本院之判斷：
一、有關「原證4之再興高爾夫俱樂部會員之入會規章是否為真
    正？被告所提與陳英信簽署之「再興高爾夫球俱樂部會員規
    章」是否為真正？」之爭點部分：
(一)被告否認原告據以為請求權基礎之原證4之再興高爾夫俱樂
    部會員入會規章形式上及實體上之真正，而原告所提之上開
    入會規章係影本，且迄未能提出正本以供本院核對，乃兩造
    不爭之事實。尚難謂原告所提原證4之再興高爾夫俱樂部會
    員入會規章影本之內容為真實，而足以拘束兩造當事人。
(二)被告所提與陳英信簽署之「再興高爾夫球俱樂部會員規章」
    ，留存有原始會員陳英信之印鑑（本院卷第101頁），其印
    文與被證1高爾夫會員權證轉讓契約書（本院卷第32頁）、
    原證2會員權轉讓同意書（本院卷第13頁）上陳英信之印文
    經目視為相符，自應認陳英信與被告間權利義務之規範，應
    依陳英信簽署之「再興高爾夫球俱樂部會員規章」為準。原
    告受讓陳英信之會員權，於受讓範圍內自應受該規章之拘束
    。
二、有關「入會保證金得否讓與？原告受讓會員權是否一併受讓
    入會保證金之相關權利？」之爭點部分：
(一)陳英信簽署之「再興高爾夫球俱樂部會員規章」第5條約定
    「入會時應依本公司所定金額繳清保證金，此項保證金非經
    本公司同意，不得轉讓、設質。」，據此「再興楊梅高爾夫
    球場入會保證金收據」（本院卷第12頁）乃有「本收據不得
    轉讓或質押」之記載。此項記載，應得認為係民法第294條
    第1項第2款所示不得讓與之特約，且此項不得讓與之特約業
    已載明於再興楊梅高爾夫球場入會保證收據上，原告不得諉
    為不知，被告與陳英信間所為入會保證金不得轉讓或質押之
    特約，自得拘束原告。
(二)依陳英信簽署之「再興高爾夫球俱樂部會員規章」所示，會
    員權利乃規範於該規章第6條、會員義務則規範於規章第7條
    ，緊接著第8條即規範「轉讓：會員權之轉讓，應俟本球場
    開幕滿六個月，並申請本公司同意後，始得為之。其受讓之
    會員，本公司另酌收手續費。」則得轉讓之會員權，應屬規
    章第6條所示之會員權利，而不包括規章第5條之保證金，始
    不會發生入會規章第5條第與第8條重覆規定，及規章第8條
    與入會保證金收據所為「本收據不得轉讓或質押」之特約相
    互齟齬之問題。此外，由原告與陳英信間高爾夫會員權證轉
    讓契約書（本院卷第32頁）及會員權轉讓同意書（本院卷第
    13頁）均記載讓與之標的為「會員權證」、「會員權」，而
    未及於保證金，即可知會員權證、會員權之讓與，得依規章
    第8 條規定，由被告同意並酌收手續費後為之；惟保證金部
    分，若有轉讓、設質，則須依規章第5 條規定經被告同意，
    並將入會證金收據上「本收據不得轉讓或質押」之特約予以
    取消，始得為之。原告與陳英信就保證金部分之讓與，既未
    經被告同意，亦未經被告取消「本收據不得轉讓或質押」之
    特約，實難認就原告與陳英信間就保證金部分之讓與已對被
    告發生效力。
(三)參照原告所提出之「高爾夫球場（會員經營型）招募會員定
    型化契約範本第8條規定（本院卷第45頁）可知，一般而言
    ，會員退會時，先前所繳之入會費球場得不予退還，惟保證
    金則須於收到退會通知後退還。本件被告與陳英信間之入會
    保證金性質，究屬退會時無庸退還之入會金或應退還之保證
    金，容有爭議。本院參照系爭入會保證金收據上記載「本收
    據不得轉讓或質押」之特約，及陳英信簽署之「再興高爾夫
    球俱樂部會員規章」第9條「退會：會員應俟本球場開幕三
    年後，始得退會。退會時應扣保證金20%充作補償金（補償
    本公司所支營運經費）。如有其他簽帳，並予扣抵後，無息
    退還餘額證金。」規定，應認有關入會保證金收據之相關權
    利，於未合法讓與他人前，應僅能由陳英信依規章第9條規
    定或陳英信與被告間相關協商辦理退會，方符陳英信與被告
    間就入會保證金約定之意旨。另參諸被告員工官月香到庭所
    為「入會金也等於是入會費」、「入會保證金就是果嶺費預
    收的意義... 你可以轉讓、繼承、終生使用...，如果不再
    使用的話，視原始會員經濟狀況，公司會與會員談價格如何
    買回。這都是指原始會員，如是受讓的會員沒有這種權利。
    」、「我一直強調入會保證金就是入會費的意義，只有會員
    權證的轉讓。」、「受讓人只有會員權證的轉讓。受讓者是
    概括承受，所以只能終生打球，不能要求退費。」（見本院
    卷第68頁至第70頁）等證述，應認入會保證金之退還，係原
    始會員與被告間之關係，與受讓人無關。
三、有關「原告得否依原證4規章第9條約定訴請返還入會保證金
    ？被告以陳英信簽署之再興高爾夫球俱樂部會員規章主張退
    會時退還保證金之權利專屬原始會員，有無理由？若原告有
    權請求，是否已罹於時效或因情事變更而須減少給付？」之
    爭點部分：
(一)如前所述，原告與陳英信間經被告同意而為讓與之標的係會
    員權證、會員權，僅係被告與陳英信簽署之再興高爾夫球俱
    樂部會員規章第6條所示會員權利之轉讓，而不及於入會保
    證金之轉讓。被告以陳英信簽署之再興高爾夫球俱樂部會員
    規章主張退會時退還保證金之權利專屬原始會員陳英信，核
    與入會保證金收據記載「本收據不得轉讓或質押」、規章第
    5條所示「此項保證金非經本公司同意，不得轉讓、設質。
    」之約定相符，並經證人官月香到庭證述明確，應堪信規章
    上有關退會時返還保證金之規定，於未經陳英信合法讓與入
    會保證金權利，並經被告取消入會保證金上「本收據不得讓
    與或質押」特約前，確仍屬陳英信與被告間之法律關係，與
    原告無關，故不論原告依原證4規章或陳英信簽署之再興高
    爾夫球俱樂部會員規章第9條約定請求被告退還保證金，均
    乏依據。
(二)原告既無從向被告請求退還保證金，則被告所提時效抗辯及
    民法第227條之2因情事變更請求減少給付之抗辯，自無庸審
    酌。
四、綜上所述，原告並無依原證4規章或陳英信簽署之再興高爾
    夫球俱樂部會員規章第9條規定請求被告退還保證金之權利
    ，故其訴請被告給付1,200,000 元及自98年3 月1 日起至清
    償日止，按年息百分之5 計算之利息，自無從准許，應予駁
    回。
陸、本件事證已臻明確，兩造其餘攻擊防禦方法及所為舉證，經
    審核後，認均與判決結果，不生影響，爰不一一論述。
柒、據上論結，本件原告之訴為無理由，爰依民事訴訟法第78條
    ，判決如主文。
中    華    民    國    98    年    8     月     4    日
                  民事第一庭    法  官  蔡孟芳
以上正本係照原本作成。
如對本判決上訴，須於判決送達後20日內向本院提出上訴狀。
中    華    民    國    98    年    8     月     4    日
                                書記官  李慧娟


司法院資訊處製作；財團法人民間司法改革基金會備份。
